【裁判字號】    97,婚,243
【裁判日期】    971110
【裁判案由】    離婚
【裁判全文】
臺灣臺南地方法院民事判決               97年度婚字第243號
原      告  甲○○
被      告  乙○○
上列當事人間請求離婚事件，經本院於民國97年10月27日言詞辯
論終結，判決如下：
    主      文
准原告與被告離婚。
訴訟費用新臺幣參仟元由被告負擔。
    事實及理由
壹、程序方面：
一、按訴狀送達後，原告不得將原訴變更或追加他訴。但請求之
    基礎事實同一者，不在此限，民事訴訟法第255條第1項第2
    款定有明文。
二、經查，本件原告起訴時，其起訴書狀所主張之訴訟標的法律
    關係為民法第1052條第1項第5款之「夫妻之一方以惡意遺棄
    他方在繼續狀態中」，嗣原告於民國97年10月27日言詞辯論
    期日當庭以言詞變更訴訟標的為民法第1052條第2項「有民
    法第1052條第1項以外之重大事由，難以維持婚姻者，夫妻
    一方得請求離婚。但其事由應由夫妻一方負責者，僅他方得
    請求離婚。」查原告上開所為訴訟標的之變更，其變更前後
    之訴，所請求之基礎事實均同一，參諸上開規定，原告所為
    訴訟標的之變更即為法之所許，合先敘明。
三、被告未於言詞辯論期日到場，核無民事訴訟法第386條所列
    各款情形，爰依原告之聲請，由其一造辯論而為判決。
貳、實體方面：
一、本件原告起訴主張：
  (一)原告甲○○（男，57年3月1日生，身分證統一編號：Ｚ00000
    0000號）與被告乙○○（女，64年11月9日生，中國福建省
    人）於92年12月23日結婚，93年1月9日辦妥結婚登記，婚後
    未生育子女，目前兩造婚姻關係存續中。
  (二)查兩造結婚迄今已四年多，被告從未入境履行婚姻義務，原
    告曾為被告申請入臺許可證明，要通知被告時，即無法聯絡
    上被告，兩造自結婚後迄今均處於分居狀態，已4年11個月
    之久，雙方已無感情，亦不願再共同生活，顯有難以維持婚
    姻之重大事由，爰依民法第1052條第2項規定，請求判決原
    告與被告離婚等情。並聲明：准原告與被告離婚。
二、被告未於言詞辯論期日到場，亦未提出書狀作任何聲明或陳
    述。
三、得心證之理由：
  (一)按結婚或兩願離婚之方式及其他要件，依行為地之規定。判
    決離婚之事由，依臺灣地區之法律。夫妻之一方為臺灣地區
    人民，一方為大陸地區人民者，其結婚或效力，依臺灣地區
    之法律。臺灣地區與大陸地區人民關係條例第52條第1項、
    第2項及第53條定有明文。
  (二)原告主張其與被告乙○○（女，64年11月9日生，中國福建
    省人）於92年12月23日結婚，93年1月9日辦妥結婚登記，婚
    後未生育子女，目前兩造婚姻關係存續中之事實，業據原告
    提出戶籍謄本、結婚證、結婚公證書、財團法人海峽交流基
    金會證明書、被告居民身份證為證，並經本院向臺南縣善化
    鎮戶政事務所調閱兩造結婚登記相關資料，有臺南縣善化鎮
    戶政事務所97年4月3日南縣善戶字第0970000496號函及所附
    結婚登記申請書、公證書、結婚公證書、財團法人海峽交流
    基金會證明書、戶籍謄本等在卷足稽，核屬相符，堪信為真
    正。因之，依上開規定關於兩造判決離婚之事由，應依臺灣
    地區之法律。
  (三)次按夫妻之一方，有民法第1052 條第1項10款以外之重大事
    由，難以維持婚姻者，夫妻一方得請求離婚。但其事由應由
    夫妻一方負責者，僅他方得請求離婚，民法第1052條第2項
    定有明文。次按民法第1052條第2項規定，有同條第一項以
    外之重大事由，難以維持婚姻者，夫妻之一方得請求離婚。
    是否有難以維持婚姻之重大事由，判斷標準為婚姻是否已生
    破綻而無回復之希望，此不可由原告已喪失維持婚姻意欲之
    主觀面加以認定，而應依客觀的標準，即難以維持婚姻之事
    實，是否已達於倘處於同一境況，任何人均將喪失維持婚姻
    希望之程度以決之（參照最高法院87年度臺上字第1304號判
    決）。又民法第1052條第2項所稱「有前項以外之重大事由
    ，難以維持婚姻者」，係抽象的、概括的離婚事由，此乃緣
    於民國74年修正民法親屬編時，為因應實際需要，參酌各國
    立法例，導入破綻主義思想所增設。但其事由應由夫妻一方
    負責者，僅他方得請求離婚，是其所採者為消極破綻主義精
    神，而非積極破綻主義。關於「難以維持婚姻之重大事由」
    ，其判斷之標準為婚姻是否已生破綻而無回復之希望。而婚
    姻是否已生破綻無回復之希望，則應依客觀之標準，即難以
    維持婚姻之事實，是否已達於倘處於同一境況，任何人均將
    喪失維持婚姻意欲之程度而定。至於同條項但書所規定「難
    以維持婚姻之重大事由應由夫妻之一方負責者，僅他方得請
    求離婚」，乃因如肯定有責配偶之離婚請求，無異承認恣意
    離婚，破壞婚姻秩序，且有背於道義，尤其違反自己清白（
    cl ean hands)  之法理，有欠公允，同時亦與國民之法感
    情及倫理觀念不合，因而採消極破綻主義。倘該重大事由，
    夫妻雙方均須負責時，應比較衡量雙方之有責程度，僅責任
    較輕之一方得向責任較重之他方請求離婚，如有責程度相同
    時，雙方均得請求離婚，始屬公允，是責任較重之一方應不
    得向責任較輕之之他方請求離婚（參照最高法院94年度臺上
    字第115號判決）。
  (四)次查，原告主張兩造結婚迄今已四年多，被告從未入境履行
    婚姻義務，原告曾為被告申請入臺許可證明，要通知被告時
    ，即無法聯絡上被告，兩造自結婚後迄今均處於分居狀態，
    已4年11個月之久之事實，業經原告舉證人即友人張弘政到
    庭結證述實（見本院97年10月27日言詞辯論筆錄）。再經本
    院依職權向內政部入出國及移民署調閱被告出入境資料，內
    政部入出國及移民署函覆稱：「經查大陸地區人民乙○○女
    士前於93年1月19日申請來臺，於93年2月26日經許可發證，
    惟迄今尚未入境，已逾該證入境效期。」有內政部入出國及
    移民署97年4月30日移署出停堯字第09711246360號函在卷足
    稽，原告主張兩造分居迄今已4年11個月之事實，堪予採信
    。次查，兩造分居迄今，被告既未到庭舉證證明兩造分居之
    原因係可歸責於原告之事由所致，自應認為不可歸責於原告
    。又查，兩造分居迄今已4年11個月之久，分居期間無聯絡
    ，各自獨立生活，客觀上已使兩造共同生活所需誠擎的互敬
    互愛之基礎不復存在，應認為兩造婚姻已生破綻，且該事由
    不可歸責於原告，參諸前開說明，應構成民法第1052條第2
    項難以維持婚姻之重大事由，原告依上開規定，請求判決離
    婚，依法並無不合，應予准許。
四、從而，原告以兩造婚姻有民法第1052條第1項10款以外之重
    大事由，難以維持婚姻者為由，依民法第1052條第2項規定
    ，訴請判決離婚，依法並無不合，應予准許。
五、本件訴訟費用應由被告負擔。經查，原告支出第一審訴訟費
    用（裁判費）新臺幣3,000元，應由被告負擔，爰確定如主
    文第二項所示。
六、據上論結，本件原告之訴為有理由，依民事訴訟法第385條
    第1項前段、第78條、第87條第1項，判決如主文。
中    華    民    國    97    年    11    月    10    日
                  家事法庭    法  官  鄭  彩  鳳
上正本係照原本作成。
如對本判決上訴，須於收受判決正本送達後20日內向本院提出上
訴狀，並繳納上訴費及附具繕本。
中    華    民    國    97    年    11    月    10    日
                              書記官  黃  心  怡


司法院資訊處製作；財團法人民間司法改革基金會備份。
